【裁判字號】    94,訴,3394
【裁判日期】    950629
【裁判案由】    商業登記法及建築法
【裁判全文】
臺北高等行政法院判決
                                     94年度訴字第03394號
                              .
原      告  甲○○○○○○○○.
被      告  臺北市商業管理處
代  表  人  乙○○（處長）
訴訟代理人  丙○○
            丁○○
被      告  臺北市政府工務局
代  表  人  莊武雄（局長）
訴訟代理人  戊○○兼送達代收.
            己○○
            陳秋芬
上列當事人間因商業登記法及建築法事件，原告不服臺北市政府
中華民國94年9月9日府訴字第09422448500號訴願決定，提起行
政訴訟。本院判決如下：
    主  文
原告之訴駁回。
訴訟費用由原告負擔。
    事  實
一、事實概要：
    臺北市萬華區○○○路30號6 樓建築物，領有被告臺北市政
    府工務局核發之79使字第0561號使用執照，核准用途為「一
    般零售業（不含餐館）、百貨」，被告臺北市政府工務局嗣
    以民國（下同）84年7 月4 日（84）北市工建字第15 135號
    函准予變更用途為餐飲業（酒店）面積499.18平方公尺（屬
    商業類第3 組），由原告開設市招「金朝代酒店」營業使用
    。又原告於該址領有臺北市政府核發之北市建1 商號（84）
    字第211380號營利事業登記證，核准登記之營業項目為：酒
    店業務之經營（營業樓地板面積407.9 平方公尺）。嗣臺北
    市政府警察局萬華分局武昌街派出所於93年11月20日派員至
    原告營業場所進行臨檢時，查認原告僱有女服務生坐檯陪侍
    ，並僱有駐、演唱從業人員表演領取小費（紅包）及經營視
    聽歌唱業務等情事，該分局乃以93年11月23日北市警萬分行
    字第09364915500 號函通報被告臺北市政府商業管理處及臺
    北市政府工務局等權責機關查處。案經被告臺北市政府商業
    管理處審認原告未經申請核准擅自經營登記範圍外之酒吧、
    視聽歌唱等業務，違反商業登記法第8 條第3 項規定，乃依
    同法第33條規定，以93年11月29日北市商3 字第0933515520
    0 號函處以原告新臺幣（下同）30,000元罰鍰，並命令應即
    停止經營登記範圍外之業務，同函並副知被告臺北市政府工
    務局查處。另經被告臺北市政府工務局審認系爭建築物之使
    用人即原告未經申請核准擅自變更使用為經營視聽歌唱（屬
    商業類第1 組）、酒店（有女陪侍）（屬商業類第1 組）等
    業務，違反建築法第73條第2 項前段規定，乃依同法第91條
    第1 項規定，以94年1 月20日北市工建字第09430203700 號
    函處原告120, 000元罰鍰，並請恢復原核准用途使用或於文
    到3 個月內辦理用途變更或逕向目的事業主管機關申辦合法
    證照，該函並於94年1 月25日送達。原告不服前開被告臺北
    市政府商業管理處93年11月29日北市商3 字第09335155200
    號函及被告臺北市政府工務局94年1 月20日北市工建字第09
    430203700 號函，於94年2 月22日向臺北市政府提起訴願，
    經臺北市政府府訴字第09422448500 號訴願決定駁回，原告
    仍不服，遂向本院提起行政訴訟。
二、兩造聲明：
  (一)原告聲明求為判決：
    1.訴願決定及原處分均撤銷。
    2.訴訟費用由被告負擔。
  (二)被告聲明求為判決：
    1.原告之訴駁回。
    2.訴訟費用由原告負擔。
三、兩造之爭點：原告是否未經申請核准擅自經營登記範圍外之
    酒吧、視聽歌唱等業務？以及是否未經申請核准擅自變更建
    築物使用項目？
  (一)原告主張之理由：
    原告未於言詞辯論期日到場，依其所提起訴狀陳述略以：
    1.按中央法規標準法第18條：「各機關受理人民聲請許可案
      件適用法規時，除依其性質應適用行為時之法規外，如在
      處理程序終結前，據以准許之法規有變更者，適用新法規
      。但舊法規有利於當事人而新法規未廢除或禁止所聲請之
      事項者，適用舊法規。」。本件原告使用執照核准在先，
      被告臺北市商業管理處行政命令管理細則公告實施在後，
      故被告臺北市商業管理處93年11月29日北市商3 字第0933
      515 5200號函部分，臺北市政府府訴字第09422448500 號
      訴願決定，決定訴願不受理，於中央法規標準法及行政程
      序法均不合，因原處分書是錯誤的，沒有時效問題，被告
      臺北市商業管理處以時效逾期不受理，原告請求行政法院
      撤銷原處分。
    2.關於被告臺北市政府工務局94年1月20日北市工建字第094
      30203700號函部分，訴願駁回。依中央法規標準法第18條
      之從新從優原則，被告違法執行，行政法院應依職權撤銷
      原處分。
    3.原告依中央法規標準法第18條及行政程序法第9 條規定，
      行政機關就該管行政程序，應於當事人有利及不利之情形
      ，一律注意。本件原告應屬適用舊法規，因核准用途使用
      執照在先，臺北市政府管理細則編定公告實施在後，臺北
      市政府府訴字第09422448500 號訴願決定清楚記載。
    4.綜上所述，請判決如原告訴之聲明云云。
  (二)被告主張之理由：
    1.關於被告臺北市政府商業管理處部分：
      (1)按臺北市政府92年11月28日府建商字第09222182000 號
        公告：「商業登記法、商品標示法中有關本府權限事項
        委任臺北市商業管理處執行，並自92年12月1 日生效。
        」；91年5 月6 日府建商字第09100649900 號公告「臺
        北市政府執行商業登記法第32條及第33條統一裁罰基準
        」；92年12月11日府建商字第09203768800 號公告修正
        該裁罰基準。商業登記法第1 條規定：「商業登記，依
        本法之規定；本法未規定者，從其他法律之規定。」第
        6 條第1 項規定：「本法所稱主管機關：在中央為經濟
        部；在直轄市為直轄市政府；在縣（市）為縣（市）政
        府。」第7 條前段規定：「商業登記之申請，由商業負
        責人向營業所在地之主管機關為之。」第8 條第3 項規
        定：「商業不得經營其登記範圍以外之業務。」第33條
        第1 項規定：「違反第8 條第3 項規定者，其商業負責
        人處新臺幣1 萬元以上3 萬元以下罰鍰，並由主管機關
        命令停止其經營登記範圍外之業務。」第2 項規定：「
        經主管機關依前項規定處分後，仍不停止經營登記範圍
        外之業務者，得按月連續處罰。」經濟部訂頒公司行號
        營業項目代碼表「J702080 酒吧業」定義內容：「指提
        供場所，備有服務生陪侍，供應酒類或其他飲料之營利
        事業。」、「J701030 視聽歌唱業」定義內容：「指提
        供伴唱視聽設備，供人歌唱之營利事業。」、「J79999
        0 其他休閒服務業」定義內容：「凡從事J701至J702小
        類外其他休閒服務之行業」。經濟部87年12月1日 經（
        87）商字第87227044號函釋：「『陪侍』定義之解釋，
        就實務上以不違反『社會秩序維護法』有關『妨害善良
        風俗』相關規定為前提，舉凡與客人飲酒（倒酒）、聊
        天、唱歌等無不可。」；該部商業司90年8 月27日經（
        90）商7 字第09002188590 號函釋：「按商業之經營業
        務者，係以從事經常性、營利性且屬商業性質之營業行
        為為斷，營業項目登記為餐飲業，擅自經營包廂式KTV
        …，如係為招攬消費者而屬經常性、固定性之經營方式
        ，為免衍生管理與認定之困擾，不論是否收取對價，應
        另行登記視聽歌唱（KTV）… 等有關業務。」
      (2)卷查被告臺北市政府商業管理處93年11月29日北市商3
        字第09335155200 號函所為之處分，係依據臺北市政府
        警察局萬華分局93年11月23日北市警萬分行字第093649
        15500 號函所附93年11月20日臨檢紀錄表辦理。該臨檢
        紀錄表具體載明略以：「（第一頁）檢查時間：93年11
        月20日0 時0 分。檢查地點：臺北市萬華區○○○路30
        號6 樓。…（八）僱有服務生坐檯陪侍：有陪侍，僱用
        服務生黃貴玉等6 名坐檯陪侍。（第二頁）一、…該場
        所（店）正營業中，有現場負責人翟鋒瑋陪同查訪人員
        檢視該營業場所，該營業場所為12樓建築物，該營業場
        所位於6 樓，佔地約160 坪，有包廂設備（隔有7 間包
        廂，且每一包廂均置有桌椅及有視聽伴唱設備），店內
        並販售各式酒類及小菜，供不特定客人消費，且現場僱
        有女服務生坐檯陪侍（黃貴玉等6 人），營業處所並僱
        有駐、演唱從業人員陳思達等18人。二、據現場負責人
        稱該營業場所負責人係修筱芬，該營業場所於86年5 月
        28日起開始營業迄今，每日營業時間從23時至翌日3 時
        止，店內並有販售各式酒類，啤酒每瓶150 元，洋酒每
        瓶600 元至2,000 元，小菜每盤50元，詢據現場負責人
        稱營業場所有僱用服務生坐檯陪侍，有薪資，月薪8,00
        0 元，駐、演唱從業人員並於演唱完畢後可於營業場所
        陪不特定客人聊天、飲酒作樂，並領取客人紅包（小費
        ）作為聊天、飲酒作樂之代價…。」，並由現場負責人
        翟鋒瑋、坐檯服務生黃貴玉及歌手陳思達親閱無訛後於
        臨檢紀錄表簽名捺指印確認，附卷可稽。按前揭經濟部
        訂頒公司行號營業項目代碼表酒吧業、視聽歌唱業及其
        他休閒服務業之定義及內容暨該部函釋意旨，原告違規
        經營登記範圍外之酒吧業、視聽歌唱業及其他休閒服務
        業（歌手駐唱），違反商業登記法第8 條第3 項規定事
        證明確，被告臺北市政府商業管理處依同法第33條規定
        處原告30 ,000 元罰鍰，並命令應即停止經營登記範圍
        外之業務，認事用法，並無違誤。
      (3)有關原告訴稱：「依中央法規標準法第18條（從新原則
        ─新法優於舊法）。但舊法規有利於當事人而新法規未
        廢除或禁止所聲請之事項者，適用舊法規。依金朝代酒
        店使用執照核准在先，被告臺北市政府商業管理處行政
        命令管理細則公告實施在後，故被告臺北市政府商業管
        理處93年11月29日北市商3 字第09335155200 號函部分
        ，府訴字第09422448500 號，決定訴願不受理，於中央
        法規標準法及行政程序法均不合，因原處分書是錯誤的
        ，沒有時效問題，被告臺北市政府商業管理處以時效逾
        期不受理依法不合…」及「原告依中央法規標準法第18
        條規定及行政程序法第9 條規定，行政機關就該管行政
        程序，應於當事人有利及不利之情形，一律注意。金朝
        代酒店係屬適用於舊法規，因核准用途使用執照在先，
        市府管理細則編定公告實施在後，府訴字第0942244850
        0 號清楚記載，原告確實受屈。」云云；查本案違規營
        業行為係違反商業登記法，適用商業登記法之規定，臺
        北市政府工務局94年1 月20日北市工建字第0943020370
        0 號函處分，係原告違反建築法規定所為，與被告臺北
        市政府商業管理處針對原告違反登記義務所為之處分有
        間，尚無原告所稱涉新、舊法規之適用問題；另查商業
        登記法之主管機關，在中央為經濟部，在直轄市為直轄
        市政府。臺北市政府以92年11月28日府建商字第092221
        82000 號公告將商業登記法中有關該府權限事項委任被
        告臺北市政府商業管理處以本處名義執行，並無涉及任
        何法令及管理規則之公布與修正；原告引據中央法規標
        準法第18條及行政程序法第9 條規定提起行政訟訴，容
        有誤解。本案被告臺北市政府商業管理處審認原告違規
        經營登記範圍外之酒吧業、視聽歌唱業及其他休閒服務
        業（歌手駐唱）之事實明確，原告違反商業登記法之規
        定，被告臺北市政府商業管理處爰依同法及首揭裁罰基
        準等相關規定裁處原告30,000元罰鍰並命令其停止經營
        登記範圍外之業務，洵屬有據。
    2.關於被告臺北市政府工務局部分：
      (1)按建築法第70條第1 項規定：「建築工程完竣後，應由
        起造人會同承造人及監造人申請使用執照。直轄市、縣
        （市）（局）主管建築機關應自接到申請之日起，10日
        內派員查驗完竣。其主要構造、室內隔間及建築物設備
        等設計圖樣相符者，發給使用執照，並核發謄本；不相
        符者，一次通知其修改後，再報請查驗。但供公眾使用
        建築物之查驗期限，得展延為20日。…」第73條第2 項
        前段規定：「建築物應依核定之使用類組使用，其有變
        更使用類組或有第9 條建造行為之外之主要構造、防火
        區劃、防火避難設施、消防設備、停車空間及其他與原
        核定使用不合之變更者，應申請變更使用執照。」第74
        條規定：「申請變更使用執照，應備具申請書並檢附左
        列各件：一、建築物原使用執照或謄本。二、變更用途
        之說明書。三、變更供公眾使用者，其結構計算書及建
        築物設備圖說。」第75條規定：「直轄市、縣（市）（
        局）主管建築機關對於申請變更使用之檢查及發照期限
        ，依第70條之規定辦理。」第91條第1 項第1 款規定：
        「有左列情形之一者，處建築物所有權人、使用人、機
        械遊樂設施之經營者新臺幣6 萬元以上30萬元以下罰鍰
        ，並限期改善或補辦手續，屆期仍未改善或補辦手續而
        繼續使用者，得連續處罰，並限期停止其使用。必要時
        並停止供水供電、封閉或命其於期限內自行拆除，恢復
        原狀或強制拆除：一、違反建築法第73條第2 項規定，
        未經核准變更使用擅自使用建築物者。…」。
      (2)本件訴訟理由略謂：「…本府工務局核發之79使字第05
        61號使用執照，核准用途為「一般零售業（不含餐館）
        百貨」，本府工務局嗣以84年7月4日（84）北市工建字
        第15135號函准予變更用途為餐飲業（酒店）。…」云
        云。
      (3)查系爭建築物位於第4 種商業區，惟未經辦理變更使用
        執照，由原告擅自違規使用為「視聽歌唱業、酒店業（
        有女陪侍）」，核與使用執照所載建築物用途「餐飲業
        （酒店）」及營利事業登記核准營業項目「酒店業務之
        經營（營業樓地板面積407.9 平方公尺）」，分屬不同
        類組。按依「建築物使用類組及變更使用辦法」規定，
        原告實際從事之「視聽歌唱業（提供伴唱視聽設備，供
        人唱歌場所）」及「酒店業（備有服務生陪侍，供應酒
        、菜或其他飲料之場所）」屬「商業類」第1 組（B －
        1 ），為「供娛樂消費，且處封閉或半封閉之場所」；
        而本案使用執照核准用途「餐飲業（酒店）」，及營利
        事業營業核准使用「酒店業務」屬「商業類」第3 組（
        B －3）」 ，為「供不特定人士餐飲、且直接使用燃具
        之場所」。故本案跨類組變更使用俱為事實，基此被告
        臺北市政府工務局審認原告違反建築法第73條第2 項前
        段規定，爰依同法第91條第1 項第1 款規定，處原告罰
        鍰並請恢復原核准用途使用或於文到3 個月內辦理變更
        使用執照或逕向目的事業主管機關申辦合法證照，並無
        違誤。
      (4)末查行政機關對人民不履行行政法上義務時，迫其履行
        義務或督促使其與履行義務同一狀態，所採取之方式與
        程度，均應符合比例原則，於能迫其履行實現義務之方
        法中選擇對義務人侵害最小之方法實施之，不得逾必要
        之程度，此為行政程序法第7 條所明定，故於適用建築
        法規定予以處分時，自宜參酌。原告對於系爭建築物之
        使用違反建築法第73條第2 項規定，依法自應適用建築
        法第91條第1 項規定予以處分。為阻遏系爭建築物繼續
        供違規使用，暨貫徹前揭法律規定並保護公益及考量該
        建築物之違法使用狀態與嚴重程度，被告臺北市政府工
        務局依建築法規定，按其所營事業獲利程度及影響層面
        所為罰鍰並限期改善或補辦手續之處分，且其罰鍰額度
        為最低額顯未逾比例原則，併予敘明。
    3.綜上所述，原處分及所為訴願決定並無違誤，請判決如被
      告答辯之聲明等語。
    理  由
一、本件起訴時被告臺北市政府工務局之代表人原為陳威仁，嗣
    變更為莊武雄，經其聲明承受訴訟，核無不合，應予准許。
    又原告經合法通知，未於言詞辯論期日到場，核無行政訴訟
    法第218 條準用民事訴訟法第386 條所列各款情形，爰依被
    告之聲請，由其一造辯論而為判決。
二、關於被告臺北市商業管理處部分：
  (一)依商業登記法第6條第1項之規定，商業登記之主管機關在直
    轄市為直轄市政府。惟查臺北市政府業以92年11月28日府建
    商字第09222182000 號公告將商業登記法中有關臺北市政府
    權限事項委任被告臺北市政府商業管理處以其名義執行，合
    先敘明。
  (二)按人民對於中央或地方機關之行政處分，認為違法或不當，
    致損害其權利或利益者，得依本法提起訴願，訴願法第1 條
    定有明文，故提起訴願，以有行政處分之存在為前提要件。
    又起訴不合程式或不備其他要件者，行政法院應駁回原告之
    訴，行政訴訟法第107 條第1 項第10款亦有明文規定。查本
    件原告不服前開被告臺北市商業管理處93年11月29日北市商
    3 字第09335155200 號函提起行政訴訟部分，被告臺北市商
    業管理處於本院審理中，業已依職權撤銷關於其中30,000元
    罰鍰之處分，此有臺北市商業管理處95年6 月12日北市商3
    字第09531761600 號函附卷可稽，是此部分，原告復提起行
    政訴訟，自非合法，應予駁回。訴願決定以其訴願已逾法定
    不變期間，不予受理，理由雖有不同，結論則無二致，併先
    敘明。
  (三)復按訴願法第14條第1 項、第3 項規定：「訴願之提起，應
    自行政處分達到或公告期滿之次日起30日內為之。」「訴願
    之提起，以原行政處分機關或受理訴願機關收受訴願書之日
    期為準。」第77條第2 款規定：「訴願事件有左列各款情形
    之一者，應為不受理之決定…二、提起訴願逾法定期間…者
    。」行政法院49年度判字第1 號判例：「官署於受理訴願時
    ，應先從程序上加以審核，合於法定程序者，方能進而為實
    體上之審理。其不合法定程序而無可補正者，即應予以駁回
    。」62年度判字第583 號判例：「提起訴願應自官署原處分
    書達到之次日起30日內為之，逾期則原處分即歸確定，如仍
    對之提起訴願，即為法所不許。」
  (四)原告於事實欄所述地點，未經核准實際經營登記範圍外之酒
    吧、視聽歌唱等業務，經被告臺北市商業管理處審認原告違
    反商業登記法第8 條第3 項規定，乃依同法第33條規定，以
    93年11月29日北市商3 字第09335155200 號函，命令原告應
    即停止經營登記範圍外之業務。原告不服，於94年2 月22日
    向臺北市政府提起訴願。
  (五)經查上開被告臺北市商業管理處93年11月29日北市商3 字第
    09335155200 號函係於93年12月7 日送達，此有被告機關送
    達證書影本附卷可稽，且該處分函說明欄已載明：「…四、
    臺端對本案如有不服，得依訴願法第14條及第58條規定，自
    本件行政處分書達到之次日起30日內，繕具訴願書，向本處
    遞送（以實際收受訴願書之日期為準，而非投郵日），並將
    副本抄送臺北市政府訴願審議委員會……」，原告若對之不
    服而提起訴願，應自行政處分達到之次日起30日內為之；又
    本件原告之地址在臺北市，無在途期間可資扣除，是原告提
    起訴願之期間末日為94年1 月6 日（星期四）。然原告遲至
    94年2 月22日始向臺北市政府提起訴願，此亦有訴願書上所
    黏貼臺北市政府訴願審議委員會收文條碼在卷可憑。是其就
    原處分命令原告應即停止經營登記範圍外之業務部分提起訴
    願，已逾30日之法定不變期間，訴願決定以其訴願已逾法定
    不變期間，不予受理，自無不合。原告復對之提起行政訴訟
    ，顯非合法，應予駁回。
三、關於被告臺北市政府工務局部分：
  (一)按建築法第2條第1項之規定，建築之主管機關在直轄市為直
    轄市政府。惟查臺北市政府業依行政程序法第15條及臺北市
    政府組織自治條例第2條規定，以93年2月2日府工建字第093
    03624001號公告，將建築法中有關臺北市政府權限事項委任
    被告臺北市工務局辦理，合先敘明。
  (二)按建築法第73條第2 項規定：「建築物應依核定之使用類組
    使用，其有變更使用類組或有第9 條建造行為以外主要構造
    、防火區劃、防火避難設施、消防設備、停車空間及其他與
    原核定使用不合之變更者，應申請變更使用執照。但建築物
    在一定規模以下之使用變更，不在此限。」第91條第1 項第
    1 款規定：「有左列情形之一者，處建築物所有權人、使用
    人、機械遊樂設施之經營者新臺幣6 萬元以上30萬元以下罰
    鍰，並限期改善或補辦手續，屆期仍未改善或補辦手續而繼
    續使用者，得連續處罰，並限期停止其使用。必要時，並停
    止供水供電、封閉或命其於期限內自行拆除，恢復原狀或強
    制拆除：一、違反第73條第2 項規定，未經核准變更使用擅
    自使用建築物者。」建築物使用類組及變更使用辦法第2 條
    第1項 、第2 項規定：「建築物之使用類別、組別及其定義
    ，如下表（節錄）：
    ┌─────┬──────┬───┬───────┐
    │類   別   │類別定義    │組別  │組 別 定 義   │
    ├─┬───┼──────┼───┼───────┤
    │  │      │供商業交易、│B-1   │供娛樂消費之  │
    │B │商業類│陳列、展售、│      │場所。        │
    │類│      │娛樂、餐飲、├───┼───────┤
    │  │      │消費之場所  │B-3   │供不特定人餐飲│
    │  │      │            │      │，且直接使用燃│
    │  │      │            │      │具之場所。    │
    └─┴───┴──────┴───┴───────┘
    …」
    「前項建築物使用類組之使用項目表如附表1。」
    附表1：建築物使用類組使用項目表（節錄）
    ┌───┬────────────────────┐
    │組別  │ 使用項目舉例                           │
    ├───┼────────────────────┤
    │B1    │1.視聽歌唱場所（提供伴唱視聽設備，供    │
    │      │  人唱歌場所）…酒店（備有服務生陪侍    │
    │      │  ，供應酒類或其他飲料之場所）…        │
    ├───┼────────────────────┤
    │B3    │2.樓地板面積在300平方公尺以上之下列場   │
    │      │  所餐廳、飲食店、一般咖啡館（廳、店）  │
    │      │  （無服務生陪侍）、飲茶（茶藝館）（    │
    │      │  無服務生陪侍）。                      │
    └───┴────────────────────┘
    被告臺北市工務局處理違反建築法事件統一裁罰基準第3 點
    第16項規定：「…三、本局處理違反本法之統一裁罰基準如
    下表：（節錄）
    ┌────────┬───────────────┐
    │  項    次      │16                            │
    ├────────┼───────────────┤
    │  違反事件      │建築物擅自變更類組使用。      │
    ├────────┼───────────────┤
    │  法條依據      │第91條第1項第1款              │
    ├───┬────┼───────────────┤
    │統一裁│        │B1類組                        │
    │罰基準│分類    ├───────────────┤
    │（新臺│        │300平方公尺以上               │
    │幣：元├────┼───────────────┤
    │）或其│第1次   │處12萬元罰鍰，並限期改善或補  │
    │他處罰│        │辦手續。                      │
    │      ├────┼───────────────┤
    │      │第2次   │處12萬元罰鍰，並限期停止違規  │
    │      │        │使用。                        │
    │      ├────┼───────────────┤
    │      │第3次   │處24萬元罰鍰，並限期停止違規  │
    │      │        │使用。                        │
    │      ├────┼───────────────┤
    │      │第4次起 │處30萬元罰鍰，並限於收受處分  │
    │      │        │書之日起停止違規使用。        │
    ├───┴────┼───────────────┤
    │  裁罰對象      │第1次處使用人，並副知建築物所 │
    │                │有權人。                      │
    │                │第2次以後處建築物所有權人、使 │
    │                │用人。                        │
    └────────┴───────────────┘
  (三)查本市萬華區○○○路30號6 樓建築物，領有被告臺北市政
    府工務局核發之79使字第0561號使用執照，原核准用途為「
    一般零售業（不含餐館）、百貨」，被告臺北市政府工務局
    嗣以84年7 月4 日（84）北市工建字第15135 號函准以變更
    用途為餐飲業（酒店）面積499.18平方公尺（屬商業類第3
    組）；原告於該址營業，經臺北市政府警察局萬華分局武昌
    街派出所於93年11月20日實地察訪時，查認原告僱有服務生
    坐檯陪侍，並僱有駐、演唱從業人員表演領取小費及經營視
    聽歌唱業務（設置有7 間包廂，每一包廂內均置有視聽伴唱
    設備，供不特定人消費）之情事，此並有現場負責人翟鋒瑋
    簽名並按捺指印之臺北市政府警察局萬華分局武昌街派出所
    實地察訪紀錄表影本附卷可稽。查原告於系爭建築物未經許
    可擅自變更經營酒店業（備有服務生陪侍、供應酒類或其他
    飲料之場所）、視聽歌唱業務使用，依前揭建築物使用類組
    及變更使用辦法第2 條規定，係屬B 類（商業類第1 組），
    供娛樂消費之場所，使用項目列舉之「視聽歌唱場所（提供
    伴唱視聽設備，供人唱歌場所）、酒店（備有服務生陪侍、
    供應酒類或其他飲料之場所）」，與系爭建築物核准用途為
    「餐飲業」，係屬B 類（商業類第3 組），供不特定人餐飲
    ，且直接使用燃具之場所，二者分屬不同組別。原告於該址
    未經申請領得變更使用執照，即擅自跨組變更系爭建築物使
    用用途為酒店（有女陪侍）、視聽歌唱業，其違章事證明確
    ，洵堪認定。
  (四)至原告主張被告機關未加求證，僅憑警察機關之察訪紀錄表
    遽以處分，顯屬不當云云。查依卷附上開實地察訪紀錄表所
    載之檢查情形，臺北市政府警察局萬華分局武昌街派出所實
    施本件實地察訪，係基於客觀合理之判斷，依警察職權行使
    法第6 條等規定所實施之察訪，被告自得參酌該實地察訪結
    果據以認定系爭違章事實。另原告雖主張未經營酒店（備有
    服務生陪侍、供應酒類或其他飲料之場所）、視聽歌唱業務
    云云；然依卷附萬華分局武昌街派出所實地察訪紀錄表所載
    略以：「…（八）僱用服務生坐檯陪侍：有陪侍。僱用服務
    生黃貴玉等6 名坐檯陪侍。…一、…該場所（店）正營業中
    ，有現場負責人翟鋒瑋陪同查訪人員檢視該營業場所，該營
    業場所為12樓建築物，該營業場所位於6 樓，佔地約160 坪
    ，有包廂設備（隔有7 間包廂，且每一包廂均置有桌椅及有
    視聽伴唱設備），店內並販售各式酒類及小菜，供不特定客
    人消費，且現場僱有女服務生坐檯陪侍（黃貴玉等6 人），
    營業處所並僱有駐、演唱從業人員陳思達等18人。二、據現
    場負責人…稱該營業場所負責人係修筱芬…該營業場所於86
    年5 月28日起開始營業迄今，每日營業時間從23時至翌日3
    時止，店內並有販售各式酒類啤酒每瓶150 元、洋酒每瓶60
    0 至2, 000元、小菜每盤50元，詢據現場負責人稱營業場所
    有僱用女服務生坐檯陪侍（有薪資，月薪新臺幣8,000 元…
    ），駐、演唱從業人員並於演唱完畢後可於營業場所陪不特
    定客人聊天、飲酒作樂，並領取客人紅包（小費）作為聊天
    、飲酒作樂之代價，該營業場所每日營業額約為10,000元，
    該營業處所有設置廚房設備。…」此並由現場負責人翟鋒瑋
    及坐檯服務生黃貴玉、歌手陳思達於察訪紀錄表簽名捺指印
    確認在案。是系爭建築物未經許可擅自變更經營酒店業（備
    有服務生陪侍、供應酒類或其他飲料之場所）、視聽歌唱業
    務使用之事實應可認定，原告空言主張，否認擅自變更建築
    物使用項目，要不足採。
  (五)本件被告裁罰時行政罰法雖尚未公布施行，惟按「一行為不
    二罰」乃現代民主法治國家之基本原則，此係避免因法律規
    定之錯綜複雜，致人民之同一行為，遭受數個不同法律之處
    罰，而承受過度不利之後果。查建築法第91條第1 項第1 款
    及商業登記法第33條第1 項規定，係以未經核准變更使用或
    經營其登記範圍以外之業務行為為處罰條件。亦即單純不申
    辦之不作為尚未該當於構成要件，而須俟其有變更使用之作
    為時，始得加以處罰。行為人未變更建築物之結構，經營商
    業，如其業務內容非屬建築物使用執照所核定之使用類別，
    且係登記範圍以外之營業，因其並未改變建築物結構，僅有
    一未經許可擅將系爭建物變更營業而使用之行為（如僅擺放
    電子遊戲機），而同時符合建築法第91條第1 項第1 款及商
    業登記法第33條第1 項之處罰規定，應擇一從重處斷 (最高
    行政法院94年6 月份庭長法官聯席會議決議參照)。 準此，
    本件原告上開違章行為，同時經營登記範圍以外之業務，亦
    違反商業登記法第8 條第3 項規定，應依同法第33條第2 項
    處分，應與建築法第91條第1 項第1 款擇一從重處斷。然建
    築法第91條第1 項第1 款之法定罰鍰額度為6 萬元以上30萬
    元以下，商業登記法第33 條 第2 項之法定罰鍰額度為1 萬
    元以上3 萬元以下，應依建築法第91條第1 項第1 款處分原
    告。是被告依建築法第91條第1 項規定，以94年1 月20日北
    市工建字第09430203700 號函處原告120,000 元罰鍰，並請
    恢復原核准用途使用或於文到3 個月內辦理用途變更或逕向
    目的事業主管機關申辦合法證照，即無不合 (按臺北市商業
    管理處93年11月29日北市商三字第09335155200 號函就罰鍰
    部分之處分，業已為被告依職權撤銷，無一行為二罰之情形
    ，已如上述）。
  (六)從而，原處分並無違法，訴願決定予以維持，亦無不合。原
    告訴請撤銷，為無理由，應予駁回。
四、據上論結，本件原告之訴為一部分不合法，一部分無理由，
    爰依行政訴訟法第107 條第1 項第10款、第98條第3 項前段
    、第218 條、民事訴訟法第385 條第1 項前段，判決如主文
    。
中    華    民    國    95    年    6     月    29    日
                  第四庭審判長法  官  鄭忠仁
                              法  官  林育如
                              法  官  畢乃俊
上為正本係照原本作成。
如不服本判決，應於送達後20日內，向本院提出上訴狀並表明上
訴理由，如於本判決宣示後送達前提起上訴者，應於判決送達後
20日內補提上訴理由書（須按他造人數附繕本）。
中    華    民    國    95    年    6     月    29    日
                              書記官  陳可欣


司法院資訊處製作；財團法人民間司法改革基金會備份。
